最高法院民事判決　　　　　　　　　　　　　　　八十六年度台上字第三七三五號
　　上　訴　人　蔡 國 雄
　　　　　　　　甲 ○ ○
　　　　　　　　張 吳 滿
　　　　　　　　丙 ○ ○
　　　　　　　　鐘 東 山
　　　　　　　　林 幸 二
　　　　　　　　鐘 東 桂
　　被 上訴 人　乙○○○
右當事人間請求拆屋還地事件，上訴人對於中華民國八十六年三月二十四日台灣高等
法院台中分院第二審判決（八十四年度上字第六三二號），提起上訴，本院判決如左
：
    主  文
原判決關於駁回上訴人鐘東山、鐘東桂之上訴及該訴訟費用部分廢棄，發回台灣高等
法院台中分院。
上訴人蔡國雄、甲○○、張吳滿、丙○○、林幸二之上訴駁回。
第三審訴訟費用，關於駁回上訴人蔡國雄、甲○○、張吳滿、丙○○、林幸二之上訴
部分，由上訴人蔡國雄、甲○○、張吳滿、丙○○、林幸二負擔。
    理  由
本件被上訴人主張：坐落台中縣大雅鄉○○段九七、一一五地號土地（下稱系爭土地
）為伊與訴外人張文仲等人所共有，上訴人及第一審共同被告詹志忠分別無權占用如
原判決附圖所示Ａ、Ｂ、Ｃ、Ｄ、Ｅ、Ｆ之土地，並搭建房屋於其上，其中Ｅ部分土
地上之房屋為上訴人鐘東山、鐘東桂及第一審共同被告詹志忠三人共有等情，爰依民
法第七百六十七條、第八百廿一條規定，求為命上訴人分別將所占用土地上之地上物
拆除，並將土地交還伊及其他共有人全體之判決。
上訴人則以：系爭土地上之房屋為伊分別輾轉購得，伊分別曾給付租金至民國六十三
、四年間，可認有租賃契約存在。又伊繼受前手之占有合計已達廿年以上，應認依時
效規定取得地上權，伊於本件起訴前已向地政機關聲請為地上權登記，並非無權占有
等語，資為抗辯。
原審以：被上訴人主張系爭土地均為被上訴人與其他共有人張文仲等人所共有，其中
九七地號內如原判決（下同）附圖所示Ａ部分面積○‧○○二○○四公頃之土地，為
上訴人甲○○所有之加強磚造三樓房屋所占用，Ｂ部分面積○‧○○三三八七公頃之
土地，為上訴人蔡國雄所有之磚造瓦頂二樓房屋所占用，Ｃ部分面積○‧○○三二二
三公頃之土地，為上訴人丙○○所有之磚造瓦頂二樓房屋所占用；另一一五地號內如
附圖所示Ｄ部分面積○‧○○二三二八公頃之土地，為上訴人林幸二所有之土造蓋鐵
皮房屋所占用，Ｅ部分面積○‧○一○○四七公頃之土地，為上訴人鐘東山、鐘東桂
及第一審共同被告詹志忠所有之土造蓋鐵皮房屋所占用，Ｆ部分面積○‧○○四二六
○公頃之土地，為上訴人張吳滿所有之土造蓋鐵皮房屋所占用等情，業據被上訴人提
出土地登記簿謄本為證，並經第一審法院會同台中縣豐原地政事務所人員到場勘測屬
實，有勘驗筆錄及台中縣豐原地政事務所土地鑑測結果圖在卷可按，亦為上訴人所不
爭執，堪信為真實。上訴人雖抗辯，上訴人或其前手與地主間有租地建屋之租賃關係
存在。惟為被上訴人所否認，上訴人無法提出租賃契約或繳納租金之收據以資佐證，
亦無法證明上訴人及其前手確得系爭土地全體共有人之同意而承租。上訴人所舉證人
張德輝、張金生就系爭土地係由何人於何時出租予何人建屋等情形，亦均無法明確指
出（一審卷一九八、一九九頁）。自難據其證言遽認附圖所示之建物就占用之基地有
租賃關係存在。按地上權為一種物權，主張取得時效之第一要件須為以行使地上權之
意思而占有，若依其所由發生之事實之性質，無行使地上權之意思者，非有變為以行
使地上權之意思而占有之情事，其取得時效，不能開始進行。又基地租賃與地上權，
固均以使用他人土地建築房屋為目的，但兩者法律上性質迴不相同，一為債權，一為
物權，如使用他人之土地，係本於租賃之意思而占有，即無從依民法第七百七十二條
準用第七百六十九條或第七百七十條規定，因時效而取得地上權。本件上訴人一再主
張其係繼受前手之租賃關係而占用系爭土地，足見上訴人顯非以行使地上權之意思而
占有系爭土地，自不能本於民法第七百七十二條準用同法第七百六十九條或第七百七
七十條規定，請求登記為地上權人。況上訴人雖曾以時效取得地上權為由，於八十四
年一月間，分別向台中縣豐原地政事務所申請為地上權登記，即上訴人蔡國雄於八十
四年一月十一日完成申請手續，上訴人丙○○、林幸二、鐘東桂、甲○○、張吳滿於
八十四年一月二十四日完成申請手續，此有臺中縣豐原地政事務所八十四年一月十一
日收件字第一○○八七三號、八十四年一月二十四日收件字第一○三二○五、一○三
二○六、一○三二一四、一○三二一七、一○三二一八號土地登記申請書影本在卷可
稽（外放證物）。但上訴人係在被上訴人八十三年九月廿一日提起本件拆屋返地之訴
訟後才申請，且未獲准許，上訴人在未依法登記為地上權人以前，仍不得以因時效而
取得地上權登記請求權為由，對抗土地所有權人而認其非無權占有。上訴人抗辯其已
因時效而取得地上權，非無權占有云云，亦不足為憑。被上訴人就系爭土地均與張文
仲等人維持共有關係，被上訴人之所有權應有部分均為一三四四○○分之一○七八○
六，此有土地登記簿及共有持分表附卷可證，被上訴人本於共有人關係，依民法第八
百廿一條規定為共有人全體之利益，提起本件訴訟，自無濫用權利可言。上訴人指被
上訴人以少數應有部分，請求拆屋還地，係濫用權利云云，亦非可採。又訴訟繫屬中
為訴訟標的之法律關係雖移轉於第三人，於訴訟無影響，民事訴訟法第二百五十四條
第一項定有明文，本件上訴人謂被上訴人之系爭土地所有權應有部分，於本件訴訟中
業經另案執行拍賣移轉於他人，已非共有人，被上訴人提起本件訴訟欠缺訴訟上權利
保護要件云云，亦無足取。上訴人無法證明附圖所示建物占用系爭土地有何正當權源
，自屬無權占有。被上訴人依民法第七百六十七條及第八百二十一條規定，請求上訴
人分別將附圖所示Ａ、Ｂ、Ｃ、Ｄ、Ｅ、Ｆ部分土地上之建物拆除，並將占用之土地
交還被上訴人及其他共有人，洵屬正當，應予准許。爰維持第一審所為上訴人敗訴之
判決，駁回其上訴。
原判決關於駁回上訴人鐘東山、鐘東桂之上訴部分：
本件被上訴人以上訴人鐘東山、鐘東桂及第一審共同被告詹志忠（下稱鐘東山三人）
為被告，請求三人將其共有之坐落系爭一一五地號土地上如附圖所示Ｅ部分之地上建
物拆除交還土地部分，其訴訟標的對於共同訴訟之鐘東山三人各人，必須合一確定。
共同被告詹志忠對於第一審判決雖未提起上訴，但依民事訴訟法第五十六條第一項第
一款之規定，上訴人鐘東山、鐘東桂提起第二審上訴，係有利於共同訴訟人之行為，
其效力及於全體，原審於判決書內竟未列詹志忠為上訴人，而僅就上訴人鐘東山、鐘
東桂部分為判決，自有違誤。上訴論旨，執以指摘原判決此敗訴部分不當，求予廢棄
，非無理由。
原判決關於駁回上訴人蔡國雄、甲○○、張吳滿、丙○○、林幸二之上訴部分：
經核於法並無違背。上訴論旨，仍執陳詞，就原審取捨證據、認定事實之職權行使，
指摘原判決此敗訴部分不當，求予廢棄，非有理由。
據上論結，本件上訴人鐘東山、鐘東桂之上訴為有理由，上訴人蔡國雄、甲○○、張
吳滿、丙○○、林幸二之上訴為無理由。依民事訴訟法第四百七十七條第一項、第四
百七十八條第一項、第四百八十一條、第四百四十九條第一項、第七十八條，判決如
主文。
中      華      民      國    八十六    年     十二     月     十二     日
                              最高法院民事第二庭
                                  審判長法官  曾  桂  香
                                        法官  劉  延  村
                                        法官  劉  福  聲
                                        法官  李  彥  文
                                        法官  陳  重  瑜
      右正本證明與原本無異
                                              書  記  官
中      華      民      國    八十六    年     十二     月    二十三    日
